【裁判字號】    98,上訴,1760
【裁判日期】    990210
【裁判案由】    殺人未遂
【裁判全文】
臺灣高等法院臺中分院刑事判決        98年度上訴字第1760號
上  訴  人
即  被  告  丁○○
選任辯護人  黃鼎鈞  律師
            陳銘傑  律師
上列上訴人因殺人未遂案件，不服臺灣臺中地方法院97年度訴字
第4512號，中華民國98年7 月14日第一審判決（起訴案號：臺灣
臺中地方法院檢察署97年度偵字第24010 號），提起上訴，本院
判決如下：
    主  文
上訴駁回。
    事  實
一、丁○○與其兄邱泰順、邱金田共同居住在臺中市○區○○路
    1 段36號11樓之11，為城市經典大樓之住戶，於民國97年10
    月12日晚間10時10分許，丁○○參加朋友婚宴酒後（未達不
    能辨識其行為違法或顯著降低之程度），與其兄邱泰順、邱
    金田在大樓中庭即臺中市○區○○路1段50巷8號處溜狗，因
    該大樓住戶宋美華所飼養之大型狗靠近丁○○之小型狗，丁○○心生不滿作勢毆打宋美華飼養之狗，而與宋美華發生爭
    吵，該大樓住戶管理委員會委員甲○○、丙○○及大樓管理
    員戊○○聞聲先後前往關切，詎丁○○因此與甲○○、丙○○發生口角，繼而發生肢體衝突，竟萌殺人之犯意，明知菜
    刀為質地堅硬銳利之金屬製品，若持之往人體頭部等要害處
    砍殺，足以致人於死，即速折返樓上持自其住處廚房取得之
    菜刀1支，與持水果刀之邱泰順（業經檢察官為不起訴處分
    確定在案），先後進入管理室（又稱中控室），丁○○見住
    戶乙○○坐在管理室內、面對管理員戊○○、潘榮樹，即持
    菜刀刀面在乙○○背後由上往下朝乙○○之頭部後腦勺用力
    敲擊，致使乙○○之頭髮掉落，受有長約5公分之頭皮開放
    性傷害流血，乙○○立即逃出求救，丁○○續持刀逼近戊○○，戊○○見狀雖以椅子抵擋，丁○○仍持菜刀朝戊○○之
    腳部揮砍，戊○○不支倒地，並將椅子拉倒，丁○○雖因而
    跌倒在地，惟仍接續持該菜刀朝戊○○之頭部揮砍，致使戊○○受有長5公分、寬1公分、深1公分之右膝撕裂傷，及長3
    公分、寬0.5公分、深0.5公分之頭皮撕裂傷，其後，戊○○
    趁機捉住丁○○持刀之手，並要求丁○○停手，丁○○應允
    後，戊○○立即放手，丁○○亦未再繼續砍殺戊○○，斯時
    ，丙○○因接獲通知持球棒趕至管理室外，丁○○見狀猶延
    續上開殺人之犯意，追至管理室外面之巷道衝撞丙○○，致
    丙○○跌倒在地，丁○○即持菜刀續朝丙○○之頭部揮砍，
    丙○○以手阻擋未果，致受有左手腕長7公分之撕裂傷合併
    尺神經及尺動脈多條曲肌腱斷裂、前額四處長各為2公分、7
    公分、5公分、3公分之撕裂傷、左耳長2公分之撕裂傷、鼻
    部長7公分之撕裂傷及左肩與腹部多處擦傷等，且該撕裂傷
    深度深及皮下組織等傷害。幸乙○○、丙○○、戊○○、甲○○（此部分非丁○○所砍傷，詳如後述）經送醫救治，始
    均倖免於難。嗣經報警而查獲上情，並扣得丁○○所有供殺
    人所用之菜刀1支。
二、案經乙○○、甲○○訴由臺中市警察局第一分局報請臺灣臺
    中地方法院檢察署檢察官偵查起訴。
    理  由
壹、證據能力部分
一、被告於警詢所言有證據能力。
    按被告之自白，須非出於強暴、脅迫、利誘、詐欺或其他不
    正之方法，且與事實相符者，始得採為證據，倘被告之自白
    係出於不正之方法，而非自由意思之陳述，即其取得自白之
    程序違背上揭禁止規定，則不問自白內容是否確與事實相符
    ，因其並無證據能力，即不得採為判決基礎。故被告如對於
    自白提出非出於任意性之抗辯時，應先於其他事實而為調查
    ，最高法院93年度台上字第1170號判決意旨參照。被告於本
    院審理時辯稱其於警詢之自白係受到誘導之不正訊問，應無
    證據能力云云，經查，被告固於案發前因參加喜宴而有飲酒
    ，然被告於97年10月13日11時5分製作警詢筆錄時距案發時
    間已時隔約13小時，並表示其係在意識清醒自由下所為之陳
    述（見警卷第11頁），嗣同日在檢察官訊問時亦為相同自白
    之陳述（見偵查卷第9頁），復於檢察官向原審法院聲請羈
    押原審訊問時亦供稱：伊與對方互毆，對方有拿木棍，伊拿
    刀亂揮等語（見97年度聲羈字第1590號卷第4頁反面），核
    與其在警詢時所供相符，可見被告係出於自由意志為陳述。
    再者，被告於移審原審法院訊問時固供稱：伊係在看到錄影
    帶才知道伊有砍乙○○等語，惟觀諸警詢筆錄之記載，被告
    係在坦承有持菜刀砍傷被害人後，警員始提示監視器翻拍畫
    面予被告，尚難認警員此部分係出於誘導之訊問，況被告於
    移審原審法院時亦供稱：伊在警詢承認持菜刀砍甲○○、丙○○、戊○○部分，係未看監視錄影帶之情形下自己回答等
    語（見原審卷第10頁），是足見被告於警詢所為之自白係出
    於自由意志，不違反任意性之要求，而應認有證據能力。
二、按「被告以外之人於審判外之言詞或書面陳述，除法律有規
    定者外，不得作為證據」，刑事訴訟法第159第1項定有明文
    ，此即學理上所稱「傳聞證據排除法則」。而依上開法律規
    定，傳聞證據原則上固無證據能力，但如法律別有規定者，
    即例外認有證據能力。又被告以外之人於審判外之陳述，雖
    不符同法第159條之1至第159條之4之規定，但經當事人於審
    判程序同意作為證據，法院審酌該言詞陳述或書面陳述作成
    時之情況，認為適當者，亦得為證據。當事人、代理人或辯
    護人於法院調查證據時，知有第159條第1項不得為證據之情
    形，而未於言詞辯論終結前聲明異議者，視為有前項之同意
    ，此則據同法第159條之5規定甚明。經查，本判決後開所引
    用之證據，其中各該被告以外之人於審判外之陳述，皆屬傳
    聞證據，惟被告及其辯護人以及檢察官雖知上開證據資料為
    傳聞證據，但於本院準備程序及審判期日中則均表示無意見
    而不予爭執，且迄至言詞辯論終結前亦未再聲明異議，本院
    審酌上開證據資料製作時之情況，尚查無違法不當及證明力
    明顯過低之瑕疵，亦認為以之作為證據應屬適當，故揆諸前
    開法律規定與說明，爰逕依刑事訴訟法第159之5規定，認前
    揭證據資料均例外有證據能力。
貳、實體部分
一、訊據被告固坦承有持菜刀揮砍被害人乙○○、戊○○及丙○○之事實，惟矢口否認有何殺人之犯意，辯稱：只記得當天
    伊有喝酒，而與不認識的人發生爭吵，印象中伊還有與拿棒
    球的人發生扭打，其他部分之記憶是空白的，伊不知道案發
    當時伊做了什麼事云云；被告之辯護人則以：被告因與住戶
    溜狗發生爭執，才與出面關切之甲○○、丙○○、戊○○等
    發生口角，繼因打不過甲○○、丙○○，才返家拿取菜刀之
    客觀情節觀之，被告係因身材矮小打不過丙○○，方基於傷
    害之犯意，以菜刀反擊被害人，又被告雖以菜刀揮砍被害人
    頭部，但僅揮砍一下而已，並未繼續揮砍，可認被告無殺人
    之犯意，只為傷害之犯意；況以本案是被告參加喜宴後酒醉
    偶發之事件，被告於97年10月12日晚上案發後經警送往臺中
    醫院抽血檢測酒精濃度為221.7mg/dl，換算呼氣酒精濃度為
    1.108m g/L，依照高雄市凱旋醫院有關物質濫用酒精篇內容
    及石台平法醫師之論著推算被告案發時情狀，認為血中酒精
    濃度達200-300mg/dl，除判斷力不良、注意力不集中外，尚
    有喪失自我控制力之精神障礙，可見被告持刀砍人行為當時
    只有概括記憶，對於細節不清楚，已喪失自我控制力而有失
    憶狀態，其辨識行為之能力顯著減低，應符合刑法第19條第
    2項減刑之規定，原審就此逕謂無精神障礙，與事實不符云
    云，資為辯護。惟查：
（一）被告於97年10月12日晚間10時10分許，在其住處中庭內，
      因溜狗之問題與住戶宋美華發生爭執後，復與聞聲前來關
      切之大樓管理委員會委員甲○○、丙○○，及管理員戊○○發生口角糾紛，繼而與甲○○、丙○○發生肢體衝突，
      被告即速返樓上住家拿取菜刀、下樓再進入管理室，持菜
      刀由上往下朝告訴人乙○○（坐在管理員戊○○、潘榮樹
      對面）之頭部揮砍，致其頭髮斷裂，受有長約5公分之頭
      皮開放性傷害後，再續持該菜刀朝戊○○之腳部及頭部揮
      砍，致使戊○○受有長5公分、寬1公分、深1公分之右膝
      撕裂傷及長3公分、寬0.5公分、深0.5公分之頭皮撕裂傷
      後，接著又至管理室外之巷道，持菜刀朝丙○○之頭部揮
      砍，致使丙○○受有長7公分之左手腕撕裂傷合併尺神經
      及尺動脈多條曲肌腱斷裂、前額四處長各為2公分、7公分
      、5公分、3公分之撕裂傷、左耳長2公分之撕裂傷、鼻部
      長7公分之撕裂傷及左肩與腹部多處擦傷等，且該撕裂傷
      深度為深及皮下組織等傷害，嗣經送醫院救治始倖免於難
      等事實，業據證人乙○○迭於警詢、偵查、原審審理中（
      見警卷第22頁、偵查卷第58至59頁、原審卷第58至62）、
      及證人戊○○、丙○○迭於偵查及原審審判時證述明確（
      見警卷第22頁、偵查卷第58至59頁、原審卷第58至62 頁
      、第100至103頁、第209至211頁），互核與在場見聞糾紛
      之證人宋美華於警詢、證人甲○○於警詢時、偵查中及原
      審審判時（見警卷第18至19頁、27至28頁、偵查卷第58至
      59 頁、原審卷第58至62頁），及目睹被告持菜刀揮砍乙○○、戊○○之證人潘榮樹、黎宗華於警詢、偵查中證述
      情節相符（見警卷第25、29至31頁、偵查卷第57、59頁）
      ，復有監視器畫面照片15張（見警卷第58至61-1頁）、乙○○之行政院衛生署臺中醫院（下稱署立臺中醫院）診斷
      證明書1紙、該醫院98年2月2日中醫歷字第0970013705號
      函附之病歷資料及傷勢照片，戊○○之澄清醫院診斷證明
      書1紙、該院98年1月4日澄高字第0980021號函附之病歷資
      料、原審拍攝之傷勢照片2紙，丙○○之中國醫藥大學附
      設醫院診斷證明書1紙、該院98年1月4日院管檔字第
      0980100165號函附之用箋及病歷資料與傷勢照片10張、原
      審拍攝之傷勢照片2張在卷可稽（見警卷第65至66頁、第
      70頁、原審卷第64至66頁、106頁、第118至164頁、第169
      至172頁、第174至186頁），足見被告於距離案發時間約
      13小時後之97年10月13日上午11時30分許之警詢中供稱：
      （如何殺害被害人？刺殺何部位？）伊與對方互毆，對方
      持木棍揮打伊，伊就衝過去撞倒對方，後來伊就持菜刀由
      上往下劈頭部，後來伊也昏迷了。…乙○○、李漢俊及丙○○之傷勢均是伊所為等語，與實情相符，堪信為真實。
      被告雖於本院辯稱警詢時意識不清云云，然被告製作警詢
      筆錄時距離案發時間已時隔約13小時，並表示其警詢筆錄
      確係其在意識清醒自由下所為之陳述（見警卷第11頁），
      復於原審移審訊問中供稱：有關伊於警詢中坦承持菜刀砍
      殺戊○○、甲○○及丙○○部分之警詢筆錄，係未看監視
      器畫面之情形下自己所回答等語（見原審卷第10頁），足
      徵被告於警詢所供係自由意識下就其記憶所為之供述，堪
      以採信。
（二）按刑法上殺人罪與傷害罪之區別，應視行為人有無殺意為
      斷，以戕害他人生命之故意，著手於刺殺之實行而未發生
      死亡之結果，為殺人未遂；倘無使人喪失生命之故意，僅
      在使其身體、健康受到傷害，則為傷害罪，二罪皆發生傷
      害之結果時，僅其主觀犯意及身體傷害程度不同而已。被
      害人所受傷害之程度及部位，固不能據為認定有無殺人犯
      意之唯一標準，但被害人所受傷害之程度、部位，及加害
      人之下手情形如何，於審究犯意方面，仍不失為重要參考
      資料；至其殺意之有無，雖不以兇器之種類及及傷痕之多
      少等，為絕對之認定標準，但加害人下手之部位、用力之
      輕重、砍向部位之手段，佐以其所執兇器、致傷結果、與
      被害人之關係暨行為後之情狀，仍非不可藉為判斷有無殺
      意之心證依據予以綜合觀察論斷，此有最高法院20年度非
      字第104號判例、47年度臺上字第1364號、84年度臺上字
      第3197號、85年度臺上字第1608號、87年度臺上字第3121
      號判決意旨可資參照。又頭部為人體之重要部位，以利器
      朝人體頭部肆意揮砍，足以致人於死，此為一般智慮健全
      之人所知悉之事實。被告教育程度固僅有國小畢業，惟於
      行為當時係成年人，有其年籍資料在卷足憑（見警卷第8
      頁），且其於警詢中亦供稱：「（你是否知道持刀意圖往
      被害人頭部殺人，會使人喪失生命，你是否清楚？）我知
      道」等語（見警卷第9頁），及於本院亦供承拿菜刀揮砍
      人體頭部，知道有可能會造成人的死亡等語（見本院卷第
      139頁），其既有如此之認識，則案發時其對於案發時持
      刀朝頭部揮砍會造成死亡之情事，亦知之甚稔。
（三）又證人即告訴人乙○○前於警詢及原審審理時證稱：當時
      伊坐在管理室之椅子上，背對被告，被告突然持菜刀往伊
      之後腦勺部位砍下去，伊覺得一陣暈眩，就站起來跑出去
      ，伊之頭髮有被削掉，流了很多血，伊就醫後回到管理室
      後看到地上有一團頭髮等語（見偵查卷第59頁、原審卷第
      119、210頁）；證人戊○○於偵查及原審審理中證稱：伊
      聽見女子的叫聲後，轉頭看見被告手上拿著刀子，伊質問
      被告為何要砍殺女子，並用椅子阻擋被告，被告就持菜刀
      往下揮，砍伊的腳一刀，伊跌倒在地，並順勢將椅子拉倒
      ，被告又朝伊頭部右耳上方砍一刀等語（見偵查卷第59頁
      、原審卷第101、102頁）；證人丙○○於原審審理中詳證
      稱：管理員衝到甲○○家說被告3兄弟在管理室砍人，伊
      就持球棒至管理室外面叫被告出來，他們來到50巷之機車
      道時，伊勸被告不要這樣子，說沒幾句，被告就過來攻擊
      伊，伊跌倒躺在地上，左臉朝上，被告站在伊上面，持菜
      刀朝伊頭部砍，伊高舉左手護住頭部，致使伊左手遭砍傷
      而神經韌帶斷裂，被告又繼續揮砍，因伊手部受傷無法抵
      擋，致使第二刀砍到伊之鼻子部位，之後伊就亂擋等語（
      見原審卷第59、61頁）。是依證人乙○○、戊○○及丙○○所述，非特指稱被告持刀均朝向其等頭部揮砍，且由證
      人戊○○證稱被告砍傷乙○○後，仍持刀逼近，其雖用椅
      子阻擋，被告續朝其腳部、頭部揮砍致傷等情，另由證人
      丙○○證稱被告先朝其頭部揮砍，其用手阻擋，造成其左
      手受傷後，被告猶接續朝其頭部揮砍，因其無法再阻擋，
      而傷及其頭部及鼻子部位等情，在在徵顯被告若非意在殺
      害，何以持菜刀均朝被害人等三人之頭部揮砍，且若非殺
      意甚篤，何以一再持菜刀朝人體重要之頭部等要害揮砍致
      被害人乙○○之頭部後腦勺頭髮掉落，受有長約5公分之
      頭皮開放性傷害流血不止，使戊○○受有長3公分、寬0.5
      公分、深0.5公分之頭皮撕裂傷，若非戊○○趁機捉住丁○○持刀之手要求停手，丁○○豈願罷手，又持菜刀續朝
      丙○○之頭部揮砍，雖丙○○以手阻擋仍未果，致受有左
      手腕長7公分之撕裂傷合併尺神經及尺動脈多條曲肌腱斷
      裂、前額四處長各為2公分、7公分、5公分、3公分之撕裂
      傷、左耳長2公分之撕裂傷、鼻部長7公分之撕裂傷及左肩
      與腹部多處擦傷等，該傷勢甚深、深度及皮下組織等，酌
      其下手之部位均擇人體最重要之頭部、其傷勢甚深及皮下
      組織等足徵其力道之重、為達砍向被害人頭部而採對方遽
      不及防、或先砍腳部、撞倒再朝對方頭部下手等手段，佐
      以被告所執兇器，係扣案之菜刀1支，乃以金屬材質製造
      之鐵器，質地堅硬，且刀刃鋒利，有照片1紙在卷可稽（
      見警卷第62頁），及被告持刀所造成之傷勢，足見該菜刀
      對於人之身體、生命均足以造成死亡或極大之傷害。而頭
      部更為人體最重要之臟器，職司人體認知、思考、記憶、
      控制呼吸、精神意識知覺、各種器官正常運作中樞之大腦
      、小腦等重要器官之所在，係屬人體之要害所在，苟持以
      揮刺攻擊人體頭部貼近太陽穴要害部位，甚為脆弱，極可
      能切斷大動脈，損及呼吸器官、意識中樞，即有發生切斷
      動脈流血致死、甚或呼吸衰竭、喪失意志之死亡結果，此
      誠屬淺顯易懂之經驗法則，乃為具有普通知識經驗之一般
      大眾所週知之事；況被告已係成年人，其於警詢中亦坦承
      知悉上情，於本院亦供承拿菜刀揮砍人體頭部，知道有可
      能會造成人的死亡等語（見本院卷第139頁），其既有如
      此之認識，案發時乃竟持刀均朝告訴人乙○○、戊○○及
      丙○○等三人之頭部揮砍，併觀其於本院供述「...我是
      被打後我才上樓拿菜刀，我是要跟他們理論。（審判長問
      ：你手上拿的菜刀，是否就是當時你回到你的住處十一樓
      所拿的？）是的。（審判長問：菜刀是誰的？）就是家裡
      的。（審判長問：為何要回到十一樓的住處拿菜刀？）我
      要找對方"即指管理員"理論而已，（審判長問：要找人理
      論應該不用帶刀？）我怕被他們打。（審判長問：後來來
      的丙○○不是管理員，為何你也拿刀對他揮砍？）我們在
      中庭時已經發生衝突，有人去叫他來，他拿棍子來。...
      」等語，被告與其兄長邱泰順、邱金田因溜狗與甲○○、
      丙○○等發生肢體衝突，被告既認識持刀揮砍人之頭部將
      致人於死，猶隨即返回十一樓住處廚房拿取菜刀下樓行凶
      ，益徵其彼時意識清楚，並無因飲酒而減損其辨識能力之
      情狀，且觀其自十一樓住處拿刀下樓後，即至管理室先砍
      殺毫無糾葛之告訴人乙○○頭部、續追擊揮砍告訴人戊○○及丙○○等，其加害時下手之部位、用力非輕、數次均
      砍向頭部之手段，佐以其所執兇器、造成傷痕結果等情狀
      ，彼時被告應有殺人之犯意，堪以認定，被告辯稱無殺人
      之意思云云，委無可信。雖被告僅砍殺乙○○之頭部1次
      ，惟係因乙○○隨即奪門逃出管理室外，始無從繼續遂行
      其刺殺之行為，此經乙○○於原審審理時證述在卷，是僅
      砍殺乙○○1次之事實，亦不足為被告無殺人犯意之有利
      認定。
（四）被告及其辯護人雖以前詞置辯，但查，被告於案發之前確
      與該大樓管理委員會委員甲○○、丙○○關切其與住戶宋
      美華之紛爭，而與甲○○、丙○○發生口角，繼而發生肢
      體衝突乙情，已據證人甲○○於警詢時及原審審判時證述
      明確（見原審卷第52頁反面、第54頁反面），復參以被告
      於警詢中供稱：伊喝酒後就會使伊精神分裂，如別人毆打
      伊，伊是持刀瘋狂殺人等語（見警卷第9頁），顯認被告
      明知自己酒品甚差，率因一時不悅而持刀殺人，是難祇因
      其與告訴人乙○○、戊○○及丙○○等人間無深仇大恨乙
      情，反推論謂其無殺人之犯意。再者，被告於本件行兇之
      前雖有飲酒，但酌以證人戊○○於原審審理中證稱：被告
      砍殺伊頭部後，伊用2手捉住被告持刀之手，並要求被告
      不要再傷害伊，被告回說好，並要伊把2隻手放掉就不再
      繼續傷害伊，說完後，伊放掉手，被告沒有繼續攻擊伊等
      情節（見原審卷第102頁）；及證人丙○○於原審審理中
      證稱：被告在砍伊的過程中一邊罵三字經，足認被告當時
      尚有意識等情節（見原審卷第60頁），復參以被告於案發
      當日晚間11時許，經送至署立臺中醫院醫院救治時，被告
      說話有條理，且能聽命令做動作乙節，亦有被告病歷在卷
      可稽（見原審卷第79頁），由上可見被告於案發當時意識
      清楚，並無不能辨識其行為違法或顯著減低情形。況被告
      於原審訊問時，亦供稱：有關伊於警詢中坦承持菜刀砍殺
      戊○○、甲○○及丙○○部分之筆錄，係未看監視器畫面
      之情形下自己回答等語，已如前述，益徵被告於行為當時
      意識清楚，且酒醒後仍能清楚記憶。再者，本件被告經原
      審送請行政院國軍退除役官兵輔導委員會臺中榮民總醫院
      進行精神鑑定，認綜合被告之生活史、警詢及偵訊筆錄與
      精神疾病史和測驗結果，被告於會談過程中並沒有發現幻
      覺或妄想等精神疾病。綜合上情判定，無法佐證被告於案
      發當時有意識喪失因而致無法判斷行為能力之情形，但是
      飲酒可能致使被告之衝動控制能力減弱，然酒精對被告之
      影響到何種程度無法判斷，此有該醫院98年6月2日中榮醫
      企自第0980008549號函附之精神鑑定報告書1份在卷可據
      （見原審卷第245至269頁），雖經本院再送請中國醫藥大
      學附設醫院進行精神鑑定，認綜合被告之個人史、生活史
      、疾病史、犯案過程、目前身體狀況、精神狀態檢查及心
      理測驗結果，被告過去及目前精神狀態是穩定的，被告犯
      案當時精神狀態受酒精症狀影響，對於其外界之認知能力
      受損，無法收集充分資訊，影響其判斷，有達"辨識行為
      違法或依其辨識而行為之能力，顯著降低"之狀況等語，
      有中國醫藥大學附設醫院98年12月4日院精字第098001160
      5號函檢送之精神鑑定報告書在卷可稽（見本院卷第88至
      89頁），但衡諸被告於犯案過程中仍知悉返回十一樓住處
      廚房拿取菜刀、續於揮砍過程中遭抓住手而可與證人戊○○商議停手條件，但先停止攻擊戊○○，乍見丙○○前來
      又追撞砍殺等節，且於警詢之初亦供承其喝酒後就會使自
      己精神分裂，而如果遭別人毆打，伊是持刀瘋狂殺人等語
      ，另酌其於酒醒後全然記得犯案細節供述在卷等情，堪信
      被告之認知能力、判斷能力及行為控制能力仍屬可控制之
      範圍內，可選擇停止罷手，竟選擇繼續持刀砍殺，因此被
      告於行為時，殆無酒精中毒之可能，即難認定被告於案發
      當時之精神狀況有何陷於刑法上所謂因精神障礙或其他心
      智缺陷致其辨識行為違法之能力與顯著降低之情況；縱如
      被告之辯護人所辯被告於案發時恐有概括記憶，對於細節
      不清楚，已喪失自我控制力云云，但查被告於警詢供承事
      前即知自己喝酒後就會使自己精神分裂，如果遭別人毆打
      ，會持刀瘋狂殺人等節，已如前述，其更應自我節制喝酒
      ，不因其參加婚宴即可率性喝酒、進而自招精神障礙或其
      他心智缺陷致影響其辨識行為違法之能力，予以卸責之理
      ，綜上各節及上開鑑定報告，均不足認定被告於案發當時
      有何因喝酒而不能辨識其行為違法或顯著降低、甚無責任
      能力之免責情狀，是被告及其辯護人所辯各節，均屬臨訟
      飾卸之詞，不足採信。
（五）綜上所述，被告持銳利之菜刀揮砍告訴人乙○○、戊○○
      及丙○○等3人之頭部要害，應有致人於死之犯意無訛，
      其否認殺人云云，應係避重就輕之詞，委無可採。是本件
      事證明確，被告殺人未遂犯行，應堪認定。
二、核被告基於殺人之犯意，著手殺害被害人乙○○、戊○○及
    丙○○而未發生死亡結果之所為，係犯刑法第271條第2項、
    第1項之殺人未遂罪。被告以一接續之殺人行為，密接地砍
    殺被害人乙○○、戊○○及丙○○3人之生命法益，屬以一
    行為同時觸犯之3殺人未遂罪名，為想像競合犯，應依刑法
    第55條前段規定，從一重論以殺人未遂罪。又被告之行為僅
    止於未遂，爰依刑法第25條第2項規定，按既遂犯之刑減輕
    其刑。原審經審理結果，認被告罪證明確，適用刑法第271
    條第2項、第1項、第55條、第25條第2項等規定，並審酌被
    告正值思慮健全之壯年時期，不知控制自我情緒，僅因惱怒
    即持菜刀行兇，枉顧他人性命安危，惡行非淺，被害人乙○○、戊○○、丙○○因而受有事實欄所載之傷勢，精神痛苦
    難以言喻，犯後又否認犯行，悔意不足，惟念其已與被害人
    達成和解，賠償被害人損害，有和解書在卷可憑（見偵查卷
    第35、38、39頁），且被害人亦均表示原諒被告，並兼衡本
    案犯罪情節之輕重、及其犯罪動機、目的、手段，及考量被
    告之生活狀況、智識程度等一切情狀，酌情量處有期徒刑5
    年6月。復說明扣案被告持以砍殺被害人之菜刀1把，雖係取
    自住處廚房且供犯罪所用之物，惟被告稱係其他家人的、否
    認為其個人所有（見原審卷第279頁、本院卷第138頁），且
    菜刀並非違禁物或因犯罪所得之物，核與沒收之要件不合，
    故不予宣告沒收。另敘明甲○○遭刺傷部分，不另為無罪之
    諭知之理由（理由詳後述）。核其認事用法均無違誤，量刑
    亦屬妥適。被告上訴意旨否認有殺人之犯意，惟本件事證已
    明，業如前述，被告所辯顯係卸責之詞，為無理由，應予駁
    回。
三、不另為無罪諭知部分：
（一）公訴意旨另以：被告丁○○於97年10月12日晚間10時10分
      許，在臺中市○區○○路1段50巷8號C棟，酒後（未達心
      神喪失或精神障礙或其他心智缺陷，致不能或顯著降低辨
      識其行為違法或欠缺依其辨識而行為之能力）因細故與該
      大樓管理委員會之委員甲○○、丙○○等人發生爭執，丁○○可預見持質地鋒銳之菜刀砍殺人之頭部或身體其他部
      位，均有使人致死之危險，竟不違背其本意，返家取得菜
      刀1支，並交水果刀1支予邱泰順（另為不起訴處分），要
      邱泰順隨其返回現場後，即基於殺人之未必故意，持菜刀
      砍殺甲○○，使甲○○受有手指開放性傷口、肩、上臂及
      小腿磨損或擦傷之傷害，嗣經送醫急救而倖免於死，因認
      被告就甲○○遭刺傷部分亦涉有殺人未遂之罪嫌等語。
（二）按犯罪事實應依證據認定之，無證據不得認定犯罪事實，
      刑事訴訟法第154條第2項定有明文。所謂證據，須適於為
      被告犯罪事實之證明者，始得採為斷罪資料，而認定犯罪
      事實所憑之證據，雖不以直接證據為限，間接證據亦包括
      在內；然而無論直接或間接證據，其為訴訟上之證明，須
      於通常一般之人均不致有所懷疑，而得確信其為真實之程
      度者，始得據為有罪之認定；又認定不利於被告之事實，
      須依積極證據，苟積極證據不足為不利於被告事實之認定
      時，即應為有利於被告之認定，更不必有何有利之證據，
      此有最高法院53年度臺上字第2750號、76年度臺上字第
      4986號、30年度上字第816號判例可供參酌。
（三）本件公訴人認被告涉有此部分殺人未遂之犯行係以被告之
      自白、證人甲○○之證述為主要論據。訊據被告則否認有
      公訴人所指此部分殺人未遂之犯行，辯稱當時伊有喝酒神
      志不清，不知自己在做什麼，且伊與甲○○並無深仇大恨
      ，不可能要殺害他等語。經查，被害人即證人甲○○於案
      發翌日凌晨3時20分許於警詢時證稱：伊右手掌的傷是遭
      較矮小拿球棒及刀的人（即邱泰順）砍傷，因場面混亂，
      伊不確定其他的傷係何人所為，但伊的傷都是邱泰順及邱
      金田所造成，伊要對其二人提起傷害告訴等語（見警卷第
      18 頁）；於原審審理中經詰問仍證稱：當時伊右手臂被
      刀子劃傷，右小腿被球棒打傷，左肩膀有磨損傷，刀傷是
      邱泰順造成的，小腿的傷是邱金田造成的，伊身體的傷，
      不是被告造成的，被告並未持刀攻擊過伊等語明確（見原
      審卷第55頁反面、第57頁正面），足見證人甲○○所受之
      前開傷勢並非被告所為。雖證人甲○○於偵查中證稱：當
      天混亂中伊不確定是被何人所傷，伊在於警局製作筆錄時
      麻醉藥劑剛消退，意識不是很清楚才做警詢筆錄之內容，
      伊在警詢中是有指認右手掌的傷是邱泰順造成的，其餘部
      分亦是由邱泰順與邱金田造成的等話語，伊與他們兄弟2
      人奮戰時，不確定伊的傷是何人造成的云云（見偵查卷第
      57、58頁），然依卷附行政院衛生署臺中醫院之病歷及傷
      勢照片所示（見原審卷第18 8至193頁），證人甲○○於
      98年10月12日晚間11時許至該醫院急診時，其左拇指受有
      長約5公分之創傷，傷口並非巨大，其固經施以麻醉劑予
      以縫合，惟以該麻醉藥劑之劑量是否於時隔4小時後之翌
      日凌晨3時20分許仍未消退而影響其意識，即非無疑。復
      參以被告與其兄弟即同案被告邱泰順、邱金田於98年10月
      12日犯案後，旋於同年月19日由其母親柯淑汝代為與證人
      甲○○、丙○○等和解乙節，有和解書1份在卷可憑（見
      偵查卷第38頁），則證人甲○○於偵查中所述，應係為維
      護同案被告邱泰順及邱金田。況證人甲○○之前開證詞，
      亦未明確指認其所受傷勢係被告所造成，自難遽此為不利
      被告之認定。
（四）綜上，被告被訴殺害甲○○未遂部分之罪嫌尚屬不能證明
      ，本應為無罪之諭知，惟公訴人認此部分若成罪與前揭論
      罪科刑部分有想像競合之裁判上一罪關係，故不另為無罪
      之諭知，併此敘明。
據上論斷，應依刑事訴訟法第368條，判決如主文。
本案經檢察官己○○到庭執行職務。
中    華    民    國    99    年    2     月    10    日
            刑事第七庭    審判長法  官  林  榮  龍
                                法  官  江  錫  麟
                                法  官  張  惠  立
上列正本證明與原本無異。
如不服本判決應於收受送達後十日內向本院提出上訴書狀，其未
敘述上訴理由者，並得於提起上訴後十日內向本院補提理由書 (
均須按他造當事人之人數附繕本)「切勿逕送上級法院」。
                                書記官  陳  慈  傳
中    華    民    國    99    年    2     月    11    日
附錄：本案論罪科刑法條全文
中華民國刑法第271條
殺人者，處死刑、無期徒刑或 10 年以上有期徒刑。
前項之未遂犯罰之。
預備犯第 1 項之罪者，處 2 年以下有期徒刑。

司法院資訊處製作；財團法人民間司法改革基金會備份。
